【裁判字號】    91,訴,277
【裁判日期】    920129
【裁判案由】    土地增值稅
【裁判全文】
臺北高等行政法院判決                              九十一年度訴字第二七七號
                              .
    原      告  甲○○
    被      告  臺北市稅捐稽徵處
    代  表  人  乙○○處長）.
    訴訟代理人  丙○○
右當事人間因土地增值稅事件，原告不服台北市政府中華民國八十四年九月二十日府
訴字第八四○六四四七三號訴願決定，提起行政訴訟，本院判決如左：
    主  文
原告之訴駁回。
訴訟費用由原告負擔。
    事  實
一、事實概要：原告於民國（下同）八十三年十月十二日出售所有坐落台北市○○區
    ○○段二小段三四三地號土地一筆（系爭出售土地）（地上建物門牌：台北市○
    ○○路○段五五三巷五十二弄九號四樓），未申請按自用住宅用地稅率課徵土地
    增值稅，繳納土地增值稅新台幣（下同）四九○、三五五元。嗣於八十三年十月
    十四日新購同小段二三六地號土地一筆（下稱系爭重購土地）（地上建物門牌：
    台北市○○○路○段五五三巷二十四號六樓），並於八十四年一月九日向被告所
    屬信義分處申請就其已納土地增值稅額內，退還不足支付新購土地地價之數額，
    嗣經該分處以系爭出售土地係坐落於第三種工業區為由，於八十四年三月三日以
    北市稽信乙字七○九號函復否准（下稱信義分處函）。原告不服，申請復查並申
    請就系爭出售土地改按自用住宅用地稅率課徵土地增值稅，經被告以八十四年七
    月一日北市稽法（乙）字第六三八五七號復查決定駁回（下稱原處分）。原告仍
    不服，提起訴願，經臺北市政府訴願決定駁回，遂提起本件行政訴訟。
二、兩造聲明：
  (一)原告經合法通知未於言詞辯論期日到庭，依其起訴狀及準備程序之聲明：
    1.訴願決定、原處分（含信義分處函）均撤銷。
    2.被告應依土地稅法第三十五條規定作成退還原告四十九萬零三百五十五元之行
      政處分。
  (二)被告聲明：如主文所示。
三、兩造之爭點：
    原告於將重購土地移轉後，仍得否依土地稅法第三十五條第一項第一款之規定申
    請退還稅款？
  (一)原告主張之理由：
    1.原告當初原意在申請重購退稅，故先繳納土地增值稅在案，亦自然未在土地現
      值申報書註明按自用稅率課徵增值稅，後因被告法令解釋欠周延，致使原告喪
      失重購退稅之權益，故退而申請改按自用住宅用地稅率課徵，事出有因，被告
      公文往返拖延，導致原告於八十四年二月間始能提出申請，豈能以已逾繳納期
      間而予搪塞否准。
    2.財政部七十五年三月二十二日台財稅第0000000號及七十五年十一月二
      十六日台財稅第七五一九○三二號函釋有案：「工業用地業經核准之自用住宅
      用地案件，仍准繼續適用至自宅用地原因消滅為止。」故系爭土地按自用住宅
      用地稅率課徵地價稅，係依據法令，非被告指稱係「誤」按所致。
    3.財政部八十五年十一月二十七日台財稅第000000000號，台財稅第0
      00000000號稅法釋令，「出售或重購供自宅用地使用之工業用地，仍
      享有土地稅法第三十五條規定退還增值稅之適用。」財政部前後多次函釋，均
      係對供自住之工業用地或重購事宜，為對納稅義務人權益保障之解釋。
    4.九十年十一月二十一日被告所屬信義分處又函覆原告，意指可享重購退稅之權
      益，惟原告於八十六年間將重購之自宅出售，故已無重購退稅之必要。惟原告
      於八十四年一月即已提出原自宅改按優惠稅率課徵部分，仍為原告應享之權益
      ，懇請鈞院重新審理。
    5.原告是申請重購退稅不成，才在八十四年五月間申請復查時，同時表明希望改
      按自用住宅用地稅率，因為被告一直不告知原告財政部八十七年函示，致原告
      在五年內將土地賣出。
  (二)被告主張之理由：
    1.按土地稅法第三十四條之一第一項規定：「土地所有權人申請按自用住宅用地
      稅率課徵土地增值稅，應於土地現值申報書註明自用住宅字樣，並檢附戶口名
      簿影本及建築改良物證明文件；其未註明者，得於繳納期間屆滿前，向當地稽
      徵機關補行申請，逾期不得申請依自用住宅用地稅率課徵土地增值稅。」同法
      第三十五條第一項第一款及第二項規定：「土地所有權人於出售土地‧‧‧後
      ，自完成移轉登記‧‧‧之日起，二年內重購土地合於左列規定之一，其新購
      土地地價超過原出售土地地價‧‧‧，扣除繳納土地增值稅後之餘額者，得向
      主管稽徵機關申請就其已納土地增值稅額內，退還其不足支付新購土地地價之
      數額：一自用住宅用地出售‧‧‧後，另行購買都市土地未超過三公畝部分：
      ：：仍作自用住宅用地者。‧‧‧前項規定土地所有權人於先購買土地後，自
      完成移轉登記之日起二年內，始行出售土地‧‧‧者，準用之。」同法第三十
      七條規定：「土地所有權人因重購土地退還土地增值稅者，其重購之土地，自
      完成移轉登記之日起，五年內再行移轉時，除就該次移轉之漲價總數額課徵土
      地增值稅外，並應追繳原退還稅款；重購之土地，改作其他用途者亦同。」行
      為時財政部七十五年三月二十二日台財稅第0000000號函釋規定：「主
      旨：依法核定之工業區土地及政府核准工業或工廠使用之土地，其地價稅應適
      用土地稅法第十八條有關工業用地特別稅率之規定。說明：二、查工業用地統
      按千分之十五（現行法改為千分之十）徵地價稅，但未按核定規劃使用者不適
      用之，為土地稅法第十八條所明定。所稱工業用地，同法第十條亦明定：指依
      法核定之工業區土地及政府核准工業或工廠使用之土地。本案納稅人所有土地
      座落於工業區，地上建物使用執照用途為廠房宿舍，既經主管機關‧‧‧查復
      略以工業區內之廠房宿舍變更為自用住宅使用，核與都市土地分區管制規定不
      合，縱其合於土地稅法第九條規定之自用住宅用地要件，實質上仍屬違法使用
      ，未便按自用住宅用地稅率課徵地價稅。」七十五年十一月二十六日台財稅第
      七五一九○三二號函釋規定：「研商工業用地可否適用自用住宅用地稅率課徵
      土地稅疑義會議紀錄會商結論：(一)查工業用地按千分之十五（現行法改為千分
      之十）計徵地價稅，但未按核定規畫使用者不適用之。既為土地稅法第十八條
      所明定，財政部七十五年三月二十二日台財稅第0000000號函釋依法核
      定之工業區土地及政府核准工業或工廠使用之土地，如未按核定規畫使用者，
      應按一般稅率課徵地價稅，核屬允當，應予維持。(二)工業用地既係依核定規畫
      使用者，始得按特別稅率課徵地價稅，其作自用住宅使用，自屬未按核定規畫
      使用，應按一般稅率課徵，土地增值稅應一體適用。惟鑑於以往各地稽徵機關
      於受理申報時無法辨悉其確屬工業用地業經依據申請核准適用自用住宅用地者
      ，以及土地所有權人之土地，在未經政府依法編定或劃定為工業區以前，業經
      作為自用住宅用地使用者，為兼顧實情，凡在財政部七十五年台財稅第七五三
      八九六七號函到達各稽徵機關前，工業用地業經核准之自用住宅用地案件，仍
      准繼續適用至自用住宅用地原因消滅為止，嗣後工業用地不得核准適用按自用
      住宅用地課稅‧‧‧。」財政部八十五年十一月二十七日台財稅第八五一九二
      四四六九號函釋規定：「工業用地申請按自用住宅用地稅率課徵地價稅或土地
      增值稅之案件，於本函發布日尚未確定者，如符合自用住宅用地要件者，應准
      適用自用住宅用地稅率課徵地價稅或土地增值稅。」
    2.依臺北市政府九十年六月二十一日府訴字第九○○七四四四一○○號函之說明
      ：一、所載本案之訴願決定書因時隔多年查無送達回執，郵務機關亦已無案可
      查，是經被告以九十年十一月二十一日北市稽法乙字第九○九一八二九三○○
      號函再行檢送系爭訴願決定書影本與原告，上開決定書影本並於同年月二十三
      日送達，合先敘明。
    3.卷查原告於八十三年十月十二日立約出售所有坐落台北市○○區○○段二小段
      三四三地號土地乙筆，復於八十三年十月十四日新購台北市○○區○○段二小
      段二三六地號土地乙筆，並於八十四年一月九日向被告所屬信義分處申請就其
      已納土地增值稅額內，退還不足支付新購土地地價之數額，嗣經該分處查得系
      爭出售土地係坐落於第三種工業區，此有卷附「臺北市政府都市發展局土地使
      用分區及公共設施用地證明書」可稽，依首揭行為時財政部七十五年十一月二
      十六日台財稅第七五一九○三二號函釋規定，自不符自用住宅用地要件，是經
      該分處以八十四年三月三日北市稽信乙字七○九號函復否准所請，並無不合。
      至財政部嗣後雖以八十五年十一月二十七日台財稅第000000000號函
      釋規定「工業用地申請按自用住宅用地稅率課徵地價稅或土地增值稅之案件，
      於本函發布日尚未確定者，如符合自用住宅用地要件者，應准適用自用住宅用
      地稅率課徵地價稅或土地增值稅」，惟查原告所有系爭重購土地業於八十六年
      一月三日再行移轉，是依首揭土地稅法第三十五條及第三十七條規定，亦無重
      購退稅之適用。
    4.有關原告主張系爭原出售土地應改按自用住宅用地稅率課徵土地增值稅一節，
      經查原告於申報系爭出售土地移轉現值時，並未於申報書上註明自用住宅字樣
      ，況查系爭土地係屬第三種工業區土地，業如前述，是依首揭行為時財政部七
      十五年十一月二十六日台財稅第七五一九○三二號函釋規定，亦不符自用住宅
      用地要件。縱財政部嗣後以八十五年十一月二十七日台財稅第八五一九二四四
      六九號函釋規定「工業用地申請按自用住宅用地稅率課徵地價稅或土地增值稅
      之案件，於本函發布日尚未確定者，如符合自用住宅用地要件者，應准適用自
      用住宅用地稅率課徵地價稅或土地增值稅」，惟查系爭出售土地之土地增值稅
      繳款書繳納期間係自八十三年十月二十一日至同年十一月十九日，復查原告係
      於八十四年五月十三日因不服答辯機關所屬信義分處否准重購退稅申請處分申
      請復查時，始於復查申請書主張擬申請按優惠稅率課徵土地增值稅。惟查首揭
      土地稅法第三十四條之一第一項明定「土地所有權人得於繳納期間屆滿前，向
      當地稽徵機關補行申請，逾期不得申請依自用住宅用地稅率課徵土地增值稅」
      ，況本件系爭出售土地按一般用地稅率課徵土地增值稅屬已確定案件，自無前
      揭財政部八十五年十一月二十七日台財稅第000000000號函釋規定之
      適用。末查，依行為時財政部七十五年十一月二十六日台財稅第七五一九○三
      二號函釋規定，係謂在財政部七十五年台財稅第0000000號函到達各稽
      徵機關前，工業用地業經核准之自用住宅用地案件，仍准繼續適用至自用住宅
      用地原因消滅為止，嗣後工業用地不得核准適用按自用住宅用地課稅。復查原
      告係於七十七年七月間始取得本案系爭出售土地，依上開財政部函釋規定，自
      不得按自用住宅用地稅率課徵地價稅，是原核定係誤按自用住宅用地稅率課徵
      地價稅，併予敘明。從而，原處分揆諸首揭法條及財政部函釋規定並無不合，
      敬請續予維持。
    5.關於優惠稅率原告已逾復查期間已確定。
    理  由
甲、程序方面：
一、本件原告經受合法通知，未於言詞辯論期日到場，核無行政訴訟法第二百十八條
    準用民事訴訟法第三百八十六條各款所列情形，爰併準用民事訴訟法第三百八十
    五條第一項前段規定，依被告之聲請，由其一造辯論而為判決。
二、本件依訴願決定書之記載，訴願決定固係於八十四年九月二十日作成，惟遍查全
    訴願卷，除九十一年十一月二十三日之掛號郵件收件回執外，無其他送達之憑證
    ，是原告於九十一年一月二十二日起訴，應認未逾起訴期間，合先敘明。
三、關於土地增值稅應適用稅率部分：
  (一)按「納稅義務人對於核定稅捐之處分如有不服，應依規定格式，敘明理由，連同
    證明文件，：：：，申請復查：一  依核定稅額通知書所載有應納稅額或應補徵
    稅額者，應於繳款書送達後，於繳納期間屆滿翌日起算三十日內，申請復查。」
    稅捐稽徵法第三十五條第一項第一款定有明文。
  (一)查原告出售系爭土地，經被告信義分處核定應納稅額為四九○、三五五元，繳納
    期間為八十三年十月二十一日至同年十一月十九日，此有土地增值稅繳款書附於
    原處分卷可稽，則申請復查期間至同年十二月十九日屆滿，原告遲至八十四年五
    月十三日始向被告申請按自用住宅用地稅率課徵土地增值稅，已逾復查期間，原
    告仍就此一部分起訴請求撤銷，係不備起訴要件，其起訴不合法，應予駁回。
乙、實體方面：
一、原告起訴主張：原告於八十三年十月十二日出售系爭土地，嗣於同年月十四日新
    購土地，乃向被告所屬信義分處申請退還土地增值稅額款四九○、三五五元，經
    被告信義分處以系爭出售土地係坐落於第三種工業區為由函復否准，為此起訴請
    求被告應作成退還上開稅款之行政處分云云。
二、被告則以：系爭出售土地係坐落於第三種工業區，依行為時財政部七十五年十一
    月二十六日台財稅第七五一九○三二號函釋規定，不符自用住宅用地要件，原告
    不得申請退還稅款，況原告已於八十六年間，將系爭重購土地再行移轉他人，依
    土地稅法第三十七條之規定，即使退還，亦應追繳等語置辯。
三、本件兩造不爭原告於八十三年十月十二日出售坐落於第三種工業區之系爭出售土
    地，嗣於同年月十四日新購系爭重購土地，原告並已於八十六年間，將系爭重購
    土地再行移轉他人之事實，並有土地建築改良物買賣所有權移轉契約書、臺北市
    政府都市發展局土地使用分區及公共設施用地證明書等附於原處分卷可稽，堪信
    為真實。是本件之爭執，即在於原告於將重購土地移轉後，仍得否依土地稅法第
    三十五條第一項第一款之規定申請退還稅款？
四、按「土地所有權人於出售土地‧‧‧後，自完成移轉登記‧‧‧之日起，二年內
    重購土地合於左列規定之一，其新購土地地價超過原出售土地地價‧‧‧，扣除
    繳納土地增值稅後之餘額者，得向主管稽徵機關申請就其已納土地增值稅額內，
    退還其不足支付新購土地地價之數額：一自用住宅用地出售‧‧‧後，另行購買
    都市土地未超過三公畝部分：：：仍作自用住宅用地者。」「土地所有權人因重
    購土地退還土地增值稅者，其重購之土地，自完成移轉登記之日起，五年內再行
    移轉時，除就該次移轉之漲價總數額課徵土地增值稅外，並應追繳原退還稅款；
    重購之土地，改作其他用途者亦同。」土地稅法第三十五條第一項第一款及第三
    十七條分別定有明文。是原告縱合於土地稅法第三十五條第一項第一款之規定，
    依土地稅法第三十七條之規定，仍應追繳之。是本件原告之申請，雖因嗣後財政
    部於八十五年十一月二十七日作成台財稅第000000000號有利於原告之
    函釋，而認原處分本或有應撤銷之事由，然課予義務訴訟之判斷基準時點在行政
    訴訟言詞辯論終結時，本件原告既又於八十六年間將系爭重購土地出售，其申請
    仍不合於上開土地稅法之規定。
五、綜上所述，原告之主張不足採信，原處分及訴願決定否准原告退還稅款申請之結
    論，可予維持，原告訴請撤銷訴願決定及原處分（含信義分處函），判命被告作
    成退還原告四十九萬零三百五十五元稅款之行政處分，為無理由，應予駁回。
據上論結，本件原告之訴為一部不合法，一部無理由，爰依行政訴訟法第九十八條第
三項前段、第二百十八條、民事訴訟法第三百八十五條第一項前段，判決如主文。
中    華    民    國    九十二      年      一        月    二十九      日
                 臺 北 高 等 行 政 法 院   第 一 庭
                                審 判 長 法  官  王  立  杰
                                         法  官  黃  本  仁
                                         法  官  王  碧  芳
右為正本係照原本做成。
如不服本判決，應於送達後二十日內，向本院提出上訴狀並表明上訴理由，如於本判
決宣示後送達前提起上訴者，應於判決送達後二十日內補提上訴理由書（須按他造人
數附繕本）。
中      華      民      國    九十二    年      一      月    二十九    日
                                         法院書記官 鄭聚恩


司法院資訊處製作；財團法人民間司法改革基金會備份。
